【裁判字號】    92,上訴,1919
【裁判日期】    920801
【裁判案由】    誣告
【裁判全文】
臺灣高等法院刑事判決                          九十二年度上訴字第一九一九號
    上  訴  人  臺灣臺北地方法院檢察署檢察官
    被      告  甲○○○
    選任辯護人  羅瑞洋    律師
右上訴人因被告誣告案件，不服臺灣臺北地方法院九十一年度訴字第三八號，中華民
國九十二年五月二十日第一審判決（起訴案號：臺灣臺北地方法院檢察署九十年度偵
字第二三五一九號），提起上訴，本院判決如左：
    主  文
原判決撤銷。
甲○○○意圖他人受刑事處分，向該管公務員誣告，處有期徒刑伍月。緩刑貳年。
    事  實
一、甲○○○之先夫王廷柱生前係第一屆國民大會代表，其明知王廷柱於民國八十一
    年退休時，將退休金新台幣（下同）五百二十九萬四千元以「公務員退休金優惠
    儲蓄存款」定存在台灣銀行儲蓄部（定存單號碼：三八八八三六）；甲○○○欲
    以該定存單向銀行質押借錢，乃央請張欣善幫其代寫申請書，向台灣銀行儲蓄部
    質借三百萬，並於八十五年一月十九日提示交換通過後，以三筆定期存款（金額
    各為一百萬元）存入其在交通部郵局（台北十四支局）帳戶。竟意圖他人受刑事
    處分，於九十年四月十八日下午三時三十五分許，捏造台灣銀行儲蓄部襄理乙○
    ○○偽造「質押品收據」、「委託書」、「委任書」及「支票」（號碼ＦＡ00
    00000、票載發票日八十五年一月十六日、面額三百萬元、付款人台灣儲蓄
    部、受款人王廷柱）等文件，並在該等文件上及支票背書偽簽甲○○○之簽名及
    偽造「甲○○○」印文，且借款亦未存入其前述帳戶內之不實事由，向臺灣臺北
    地方法院檢察署申告乙○○○犯有偽造文書罪，嗣經臺灣臺北地方法院檢察署檢
    察官偵查發現所訴不實，而處分不起訴確定（該署九十年度偵字第一八Ｏ一Ｏ號
    ）。
二、案經台灣台北地方法院檢察署檢察官偵查起訴。
    理  由
一、前據犯罪事實，訊據被告甲○○○矢口否認有何誣告之犯意，辯稱略以：前開提
    領出來的三百萬元，經查在我的存摺上沒有這三百萬元的紀錄，而我先生的帳戶
    內也沒有這三百萬元的紀錄，有關文件上不是我簽名的，我就沒有印象，所以我
    就懷疑銀行出了問題，因此請求法院查明，我絕對沒有誣告之犯意云云。經查：
    (一)被告之先夫王廷柱生前係第一屆國民大會代表，王廷柱於八十一年間退休時，
      將退休金五百二十九萬四千元以「公務員退休金優惠儲蓄存款」定存在台灣銀
      行儲蓄部（定存單號碼：三八八八三六），嗣於八十五年間，因王廷柱病危，
      甲○○○欲以該定存單向銀行質押借錢，乃央請張欣善幫其代寫申請書，向台
      灣銀行儲蓄部質借三百萬，並於八十五年一月十九日提示交換通過後，以三筆
      定期存款（金額各為一百萬元）存入其在交通部郵局（台北十四支局）帳戶等
      情，業據證人張欣善於原審結證略以：其與王廷柱是同鄉，當時因為王廷柱病
      了，住在醫院，被告心情很亂，甲○○○借錢的時候，她打電話給我，說她要
      借錢找我去銀行請我幫他代寫，那時我已經退休了，我原本在國民大會擔任保
      險科科長，處理國民大會代表、職員的保險業務，後來被告跟我約在臺灣銀行
      館前路的分行見面，我們找承辦人是何人我忘了，然後我幫她寫借據、申請單
      ，都是我幫她寫的，當時只有我們二人，沒有其他人，寫完之後就不關我的事
      等語。查以王廷柱名義向台灣銀行質借之三百萬元確係以三筆，每筆一百萬元
      存入被告所有交通部郵局（即台北十四支局）帳戶，有台灣北區郵政管理局九
      十年四月二十六日函及該函所檢附之轉存申請書及定存單附於偵查卷可稽（偵
      查卷第二十二頁至二十五頁），嗣該定存單到期後，被告分別將之轉存入其所
      有（新店）局號○四一一○九─四號郵局，帳號○一五八七一─九號（共二百
      萬元），另一百萬元則由被告持至花旗銀行交換，有台灣北區郵政管理局九十
      一年二月二十一日函及所附定存單三張到期後資金流向表及相關支票影本附於
      原審卷可按（原審卷一第六十九至七十五頁）。足以證明該質押借款及質押借
      款後之存提款皆係被告所自為，證人張欣善僅係幫其代寫質押有關申請書而已
      ，至質押借款後該款之流向完全由被告掌控，與張欣善無涉，應可認定。
    (二)證人乙○○○於原審證稱：該質押案手續正常，承辦人是李苟林，其非承辦人
      ，不知道為何被列為被告。被告於去年（指民國九十年）到台灣銀行儲蓄部說
      要查資料，查她質借三百萬元的資料才認識，她起先是跟我的科長查資料，後
      來我科長請假，所以她來找我，她常來銀行，可能是查資料的時候與她起爭執
      等語。經查本件質押借款之經辦人為台灣銀行職員李苟林，與乙○○○無涉（
      質借之資料詳九十年他字第一八一三號卷第四十至四十二頁）。證人乙○○○
      於本院亦陳原本並不認識被告，是因本案才認識被告，被告來好幾次，我跟她
      說得很清楚等語。顯見被告於乙○○○向其解釋時已知乙○○○並非該質押貸
      款之經辦人，不可能於該質押案為任何偽造文書之行為也。
    (三)本件質押借款案之借款確係流入被告相關帳戶內，除有張欣善及乙○○○前開
      證述外，並有台灣銀行儲蓄部定存單（定存單號碼：三八八八三六）一紙及台
      灣北區郵政管理局九十一年二月二十一日支九一字第五○六○八七○二八號函
      所示之資金流向表四頁及相關支票影本二張、郵政儲金匯業局九十一年二月二
      十五日管九一字第五○六○○九○四七號、甲○○○新店九支（帳號0000
      000、局號0000000）郵政存簿儲金儲金簿、中華郵政股份有限公司
      儲匯處九十二年二月六日儲字第○○八二號等之影本附卷可稽。顯見被告明知
      其向臺灣銀行所借貸之款項均已轉成郵局之定存，為其所用，並非不知流向。
    (四)查被告於九十年四月十八日至台灣台北地方法院檢察署申告乙○○○涉嫌偽造
      文書等案之內容略以：我並未代理我先生向台灣銀行儲蓄部辦理質押借款，我
      向銀行查詢時，銀行人員不知何故在我的名字旁加註死亡二字，後來銀行道歉
      ，我覺得很冤枉，對帳時，銀行小姐看見一張申請人下有我及一位科長張欣善
      之簽名時，我要求影印，襄理乙○○○卻罵我神經病，我覺得很冤枉，所以我
      要告臺灣銀行儲蓄部襄理乙○○○偽造文書等。顯見被告具狀控告乙○○○非
      僅出於誤會或懷疑有此事實而為申告，尚摻有其個人主觀之怨懟。
    綜合上述，被告於證人張欣善陳述質押之緣由及乙○○○多次說明後，已知乙○
    ○○非質押案之承辦人員，且該質押款完全進入自己之帳戶內，猶堅持控訴乙○
    ○○涉犯偽造文書等罪嫌，且乙○○○業經檢察官處分不起訴確定，有九十年度
    偵字第一八○一○號不起訴處分書足稽。顯見其意圖他人受刑事處分所訴之事實
    完全出於虛構。被告辯稱沒有誣告之犯意云云，核與事實不符，尚難採信。本件
    事證明確，應依法論科。至證人林大同、周武慧雖於原審證稱曾陪被告至台灣銀
    行查詢貸款及流向諸問題，惟此與被告犯行無涉，自難為其有利之證明，附此敘
    明。
二、核被告所為，係犯刑法第一百六十九條第一項之誣告罪。原審未能細繹被告確有
    誣告之犯意，遽認被告所為係出於誤會或懷疑，缺乏誣告之故意，而為其無罪之
    判決，自非允洽。檢察官上訴，執此指摘原判決不當，核有理由，自應由本院將
    原判決予以撤銷改判。爰審酌被告犯罪之動機、目的、手段、所生危害及被害人
    表示原諒被告等一切情狀，量處有期徒刑伍月。查被告前未曾受有期徒刑之宣告
    ，此有台灣高等法院檢察署刑事資料科簡覆表乙份在卷可稽，而其犯罪後已滿八
    十歲，其經此偵審科刑之教訓，應無再犯之虞，本院認其刑之宣告以暫不執行為
    適當，爰併宣告緩刑貳年，以資兼顧。
三、據上論斷，應依刑事訴訟法第三百六十九條第一項前段、第三百六十四條、第二
    百九十九條第一項前段，刑法第一百六十九條第一項、第七十四條第一款，判決
    如主文。
本案經檢察官蔡薰慧到庭執行職務。
中    華    民    國    九十二    年       八       月        一        日
                              臺灣高等法院刑事第四庭
                                  審判長法  官  蔡  永  昌
                                        法  官  徐  昌  錦
                                        法  官  陳  榮  和
右正本證明與原本無異。
如不服本判決，應於收受送達後十日內向本院提出上訴書狀，其未敘述上訴之理由者
並得於提起上訴後十日內向本院補提理由書（均須按他造當事人之人數附繕本）。
                                        書記官  劉  麗  芬
中    華    民    國    九十二    年       八       月        四        日
附錄：本案論罪科刑法條全文
中華民國刑法第一百六十九條第一項
意圖他人受刑事或懲戒處分，向該管公務員誣告者，處七年以下有期徒刑。


司法院資訊處製作；財團法人民間司法改革基金會備份。
